最高法院刑事判決　　　　　　九十六年度台上字第二二二五號
上　訴　人　台灣高等法院高雄分院檢察署檢察官
被　　　告　甲○○
　　　　　　乙○○（原名黃慧芝）
上列上訴人因被告等偽造文書案件，不服台灣高等法院高雄分院
中華民國九十三年九月二十一日第二審判決（九十三年度上訴字
第七三七號，起訴案號：台灣高雄地方法院檢察署九十二年度偵
字第一九五九三、一九五九八號），提起上訴，本院判決如下：
    主  文
原判決撤銷，發回台灣高等法院高雄分院。
    理  由
本件原判決以公訴意旨略稱：被告甲○○與告訴人嚴淑琴於民國
八十九年三月二十八日離婚後，擔任其女李宛嬬監護人之期間，
為取得前妻即告訴人於八十七年一月十六日與美國安泰人壽保險
股份有限公司（下稱安泰保險公司），就李宛嬬為被保險人、告
訴人為要保人及受益人所簽訂保險契約之要保人及受益人地位，
甲○○與業務員即被告乙○○（起訴書誤為黃驛蕙）二人竟共同
基於偽造文書之犯意聯絡，在未得告訴人之授權，於九十年五月
一日，在高雄縣鳳山市○○○路一四三之一號之「私立巨洲安親
班」內，偽造保險單契約內容變更申請書，擅將原保險契約要保
人及受益人均變更為甲○○及案外人郭鈺蓉，足生損害於告訴人
，嗣因告訴人取得李宛嬬之監護人始知上情，因認甲○○、乙○
○共同涉犯刑法第二百十六條、第二百十條之行使偽造私文書罪
嫌云云。但經審理之結果，認犯罪不能證明，因認第一審諭知被
告等無罪，為無不合予以維持，駁回檢察官在第二審之上訴，固
非無見。
惟查(一)原判決係依乙○○所稱：我打電話給告訴人，言及要變更
要保人，她說只要不是由她付款即可，是告訴人授權我代簽的，
我未從中得到任何好處，無替甲○○偽造的必要等語，及證人侯
明仁所證：九十一年我收一次，九十二年、九十三年另一位洪小
姐收取，並有續保保險費送金單、郵政劃撥儲金特戶存款單及代
收款專用繳款證明單，資為被告無罪之依據（見原判決第四、五
頁）。但告訴人指稱：其為本件之要保人與受益人，並已繳交保
險費多年，且與甲○○交惡，不可能同意將要保人與受益人變更
為甲○○，亦未同意乙○○變更保險契約內容等語（見原審卷第
九頁）。而依安泰保險公司之保險單契約內容變更、復效、復繳
暨保險單補發申請書所載，有關被保險人、要保人欄均應由本人
親自簽名。原審就上開不利於被告之證據，未敘明其取捨判斷之
理由，已有未當。且甲○○雖提出郵政劃撥儲金特戶存款單以證
明有繳交保費之事實，但該劃撥單未載明匯款之日期，安泰保險
公司之續保保險費送金單，亦未載明繳費人之姓名（見一九五九
三號偵查卷第二七頁），是該保險費是否為甲○○所繳交，尚非
無疑。原審就上開事項未深入調查、細心推求，遽行判決，自有
調查職責未盡之違誤。(二)乙○○於第一審法院行準備程序時陳稱
：變更受益人之後，曾於九十年五月十八日將保險金之支票交予
告訴人，是甲○○來電言明欲將郭鈺蓉併列為受益人等語（見第
一審卷第二二頁）。而公訴意旨以被告二人係於九十五年五月一
日將上開保險契約擅自變更要保人及受益人。如告訴人已同意變
更受益人，乙○○何以於變更受益人後仍將保險金額交予原受益
人？被告等將與李宛嬬血緣關係之郭鈺蓉併列為受益人，是否足
以引發道德危險？有無違背保險慣例？本件若成立犯罪，上開提
供郭鈺蓉為受益人之行為，是否僅止於教唆階段，或已進而為犯
行之分擔？自有詳加調查釐清之必要。檢察官上訴意旨指摘原判
決不當，尚非全無理由，應認有撤銷發回更審之原因。
據上論結，應依刑事訴訟法第三百九十七條、第四百零一條，判
決如主文。
中　　華　　民　　國　九十六　年　　四　　月　二十六　日
                      最高法院刑事第四庭
                          審判長法官  莊　登　照
                                法官  洪　明　輝
                                法官  黃　一　鑫
                                法官  林　秀　夫
                                法官  徐　昌　錦
      本件正本證明與原本無異
                                      書  記  官
中　　華　　民　　國　九十六　年　　五　　月　　一　　日
                                                z
